臺灣高雄地方法院民事判決
                                    110年度重訴字第233號
原      告  林鉦淳  

            林子淳  

前二人共同
法定代理人  林家瑞  
訴訟代理人  陳樹村律師、黃政廷律師
被      告  洪日富  

訴訟代理人  呂朝章律師
上列當事人間所有權移轉登記等事件，本院於民國111年8月24日
言詞辯論終結，判決如下：
    主  文
被告應將如附表所示之不動產移轉登記予原告林鉦淳、林子淳分
別共有，應有部分各二分之一。
訴訟費用由被告負擔。
    事實及理由
一、原告主張：原告之外祖父即訴外人洪金循於民國106年5月17
    日簽立贈與契約將其所有之如附表所示之不動產（下稱系爭
    房地）贈與原告林鉦淳、林子淳各應有部分1/2（下稱系爭
    贈與契約），但考量節稅，約定於5年內以每年贈與免稅額
    辦理過戶，惟若洪金循死亡則「應由繼承人履行應壹次辦理
    全部產權過戶予受贈人」。嗣洪金循於106年10月15日死亡
    ，洪金循之繼承人即被告、訴外人洪有奇、訴外人即原告之
    母洪曉貞於109年12月2日簽立遺產分割協議書（下稱系爭遺
    產分割協議書）分割洪金循之遺產，被告依系爭遺產分割協
    議書第6條「除以上之遺產外，其餘之遺產、債務分歸甲方
    （即被告）所有、負擔」之約定，分得「系爭房地」及「履
    行系爭贈與契約之義務」，並已於110年2月20日辦妥分割繼
    承登記，單獨取得系爭房地所有權，詎被告經原告催告，仍
    拒絕「履行系爭贈與契約之義務」，且於110年3月22日設定
    最高限額1019萬元、938萬元之最高限額抵押權（下稱系爭
    甲、乙抵押）予華南銀行，原告自得依繼承系爭贈與契約之
    法律關係，請求被告將系爭房地過戶給林鉦淳、林子淳各1/
    2等語，爰依據繼承、贈與關係，聲明：被告應將系爭房地
    所有權移轉登記予林鉦淳、林子淳各1/2。
二、被告則以：洪曉貞於106年5月17日以原告法定代理人之身分
    簽名於系爭贈與契約後，卻未於109年12月2日與被告、洪有
    奇簽立系爭遺產分割協議書、和解書（下稱系爭和解書）時
    提及系爭贈與契約之存在，且與被告、洪有奇約定遺產依系
    爭和解書、系爭遺產分割協議書之先後順序分配，而系爭和
    解書載明「日後不得再對三方任一方提起民事或刑事訴訟」
    等語，系爭遺產分割協議書亦載明「除以上之遺產外，其餘
    之遺產、債務分歸甲方（即被告）所有、負擔」等語，可見
    洪曉貞明知洪金循遺產已分配完畢；又洪曉貞於臺灣臺南地
    方檢察署110年度偵字第8528號偵查案件證稱：系爭房地為
    其與原告之法定代理人林家瑞出資購買，並借名登記於洪金
    循名下等語，可見系贈與契約實為隱藏借名登記之法律行為
    ，並非贈與契約之性質，且原告於本件審理時及臺灣高等法
    院高雄分院111年度抗字第47號事件之抗告狀中均自認上情
    ；再者，原告就洪金循如何取得系爭房地之所有權，亦無舉
    證，洪金循既僅有被借名登記，從未取得系爭房地之所有權
    ，自無從將系爭房地之所有權贈與原告，原告依系爭贈與契
    約請求，應無理由等語，資為抗辯，並聲明：原告之訴駁回
    。
三、兩造不爭執事項：
(一)原告之母、外祖父，分別為洪曉貞、洪金循。被告之父為洪
    金循。（本院卷一第29頁至第31頁、第41頁）
(二)洪金循於106年6月2日登記為系爭房地之所有權人。（本院
    卷一第57頁至第83頁）
(三)洪金循與原告2人於106年5月17日簽立贈與契約，約定由洪
    金循將系爭房地贈與原告各應有部分1/2（即系爭贈與契約
    ），並約定分5年依每年贈與免稅額辦理持分過戶至全部過
    戶完畢之日止，惟若洪金循死亡則「應由繼承人履行應壹次
    辦理全部產權過戶予受贈人」。（本院卷一第23頁至第27頁
    ）
(四)洪金循於106年10月15日死亡，洪金循之繼承人即被告、洪
    有奇、洪曉貞於109年12月2日簽立「109年12月2日遺產分割
    協議書」（即系爭遺產分割協議書）分割洪金循之遺產。（
    本院卷一第29頁、卷二第31頁）
(五)系爭房地於洪金循死亡後，依被告、洪有奇、洪曉貞所簽立
    之系爭遺產分割協議書第6條「除以上之遺產外，其餘之遺
    產、債務分歸甲方（即被告）所有、負擔」之約定，分歸被
    告，嗣被告於110年2月20日以分割繼承登記為由取得系爭房
    地所有權。（本院卷二第31頁、卷一第33頁至第39頁）
(六)被告於110年3月22日以系爭房地為擔保，設定最高限額1019
    萬元、938萬元之最高限額抵押權（即系爭甲、乙抵押）予
    華南銀行。（本院卷一第33頁至第39頁）
(七)倘若系爭贈與契約為真正且有效，則履行系爭贈與契約之贈
    與義務，依系爭遺產分割協議書第6條之約定，分歸被告，
    被告應依繼承及遺產分割關係暨系爭贈與契約第1條、第2條
    第4項之約定，將系爭房地所有權移轉登記予原告各1/2。
四、本件之爭點：
(一)洪金循是否為系爭房地之「實質上」所有權人？系爭贈與契
    約「實質上」是否為贈與之性質？
(二)原告之請求有無理由？　　
五、本院得心證之理由
(一)洪金循是否為系爭房地之「實質上」所有權人？系爭贈與契
    約「實質上」是否為贈與之性質？
 1、按「稱贈與者，謂當事人約定，一方以自己之財產無償給與
    他方，他方允受之契約。」民法第406條，定有明文。
 2、系爭贈與契約載明：「房地贈與契約」、「立房地贈與契約
    書人：外袓父洪金循(下稱贈與人)與外孫林鉦淳、林子淳(
    下稱受贈人）間，茲因贈與人將附表所示之房地贈與受贈人
    事件，特立房地贈與契約如下：」、「壹、贈與人所有附表
    所示之房地全部贈與予受贈人林鉦淳、林子淳等二人，該房
    地甴受贈人各人各自取得房地權利範圍持分貳分之壹。」、
    「貳、附表所示之房地過戶及交付約定：…四、但在前開五
    年内期間，如遇贈與人春秋百歲，則不再分五年贈與方式，
    應由繼承人履行應壹次辦理全部產權過戶予受贈人。」、「
    肆、本贈與契約係經贈與人與受贈人同意為之，並由贈與人
    並蓋用印鑑章，以證明確係贈與人出諸於自由意思所為之贈
    與意思表示並訂立本贈與契約…」、「伍、贈與人所有附表
    所示房地：贈與人所有座落台南市○區○○路000○0號房屋權利
    範圍全部暨基地權利範圍全部。」、「立房地贈與契約人：
    贈與人：外祖父洪金循…受贈人：外孫林鉦淳…受贈人：外孫
    林子淳…上二人法定代理人：洪曉貞…中華民國106年5月17日
    」等語（見本院卷一第23頁至第27頁），核其形式及實質上
    之文義，均顯與民法第406條之「贈與」、「當事人約定，
    一方以自己之財產無償給與他方，他方允受之契約」要件相
    符。
 3、且依原告所提出之「洪曉貞與被告107年5月24日之Line訊息
    （附有106年5月17日之贈與契約書之照片檔）」（見本院卷
    二第65頁）、本院勘驗原告所提出之「操作Line影片」（見
    本院卷二第223頁）略為：【上開影音檔之內容為：某人（
    下稱操作者）操作手機滑Line訊息紀錄之影片，操作者先點
    選左上角「律師(3)」之群組名稱，點選後進入群組成員畫
    面，群組成員有3人，名稱為生生（生生月子餐000000000）
    、方勝新律師、洪日富。操作者點出群組成員畫面後，滑到
    2018年5月24日之上開群組之Line訊息內容為：方勝新律師
    傳送「帳戶表格.pdf」檔案。生生月子餐傳送「洪日富與我
    商議後.docx」檔案。方勝新律師：「應該是返還不動產而
    己，沒有經營權。那個已經是洪日富的了。」。生生月子餐
    ：「裕農路房子的部分我只有簽這個。要怎麼操作？」並傳
    送如洪金循與原告106年5月17日贈與契約圖檔（內容為本院
    卷一第23頁至第27頁之房地贈與契約之原本或彩色影印本）
    。洪日富：「每一年的農曆年連續假期大筆金額收入都沒有
    存入帳戶。」。方勝新律師：「洪日富你同意贈與嗎？是喔
    ？那錢有到別的帳戶嗎？」。洪日富：「我同意，沒有進別
    的帳戶。目前知道洪金循帳戶上農曆年的現金收入沒有存進
    入帳戶的記錄。」。方勝新律師：「約個時間做一次最終討
    論，然後就起訴吧。下週一可以嗎？」。生生月子餐：「什
    麼時間？每一年的農曆年連續假期大筆金額收入都沒有存入
    帳戶。哥哥說的這個如何舉證。」。洪日富：「時間上我都
    可以，以你們為主」。…】之勘驗結果（見本院卷二第260頁
    至第261頁）、證人方勝新於本院證稱：洪曉貞與被告107年
    5月24日之Line訊息（附有106年5月17日之贈與契約書之照
    片檔）是我與被告及洪曉貞三個人的Line群組，當時是為了
    討論被告與洪曉貞繼承洪金循遺產暨與其大哥洪有奇間之訴
    訟事務所成立，當時是用遺產清冊一筆一筆去分，有提到系
    爭房地有部分價金是洪曉貞出的，貸款也是洪曉貞在清償，
    但沒有講到所有權是誰的，因系爭房地本來就是洪曉貞在住
    ，她公司也在那裡經營，而分配給洪曉貞，當時也有確認洪
    曉貞去找洪金循幫她買系爭房地的時候就簽立的系爭贈與契
    約是真正的，是用來確保洪金循會把系爭房地登記到原告名
    下等語（見本院卷二第95頁至第98頁），堪認被告於107年5
    月24日與洪曉貞及方勝新律師以Line訊息討論洪金循之遺產
    分配時，洪曉貞、被告已確認系爭贈與契約之形式及實質上
    之真正，並確認系爭房地係由洪曉貞所出資購買並登記於洪
    金循名下，但為將系爭房地贈與原告2人，乃簽立系爭贈與
    契約，約定將系爭房地之形式上及實質上所有權都歸屬洪金
    循，並由洪金循將系爭房地贈與原告2人之事實，而被告當
    時亦同意履行系爭贈與契約之義務，是以系爭贈與契約顯與
    民法第406條之「當事人約定，一方以自己之財產無償給與
    他方，他方允受之契約」之要件相符，應為贈與契約之性質
    。
 4、至於原告陳稱：系爭房地由原告之母洪曉貞購買並「借名」
    登記於洪金循名下，且洪曉貞、洪金循均同意系爭贈與契約
    等語（見本院卷二第161頁至第162頁），顯係洪金循簽立系
    爭贈與契約之動機，亦即洪金循及原告2人（經由洪曉貞之
    代理）於簽立系爭贈與契約之時，洪金循、洪曉貞即已同意
    系爭房地雖係由其出資購買並以洪金循之名義登記，但為透
    過洪金循之名義將系爭房地贈與系爭房地持分各1/2給原告2
    人，而同意先由洪金循名義上及實質上均取得系爭房地之所
    有權人地位，再由洪金循履行系爭贈與契約之義務。
 5、被告雖執前詞置辯。惟查：
 (1)原告於起訴狀載稱：「系爭房屋原為外祖父洪金循所有，…
    外祖父於民國106年5月17日將系爭房地贈與予身為外孫之原
    告等二人各持有持分二分之一…」等語（見本院卷一第13頁
    ），堪認原告於提出本件訴訟之始，即已明確陳述洪金循於
    簽立系爭贈與契約當時即已取得系爭房地之所有權人地位之
    事實。嗣原告為解釋系爭贈與契約簽立之背景而陳稱：系爭
    房地由原告之母洪曉貞購買並「借名」登記於洪金循名下，
    且洪曉貞、洪金循均同意系爭贈與契約等語（見本院卷二第
    161頁至第162頁）並補充依借名、利益第三人契約關係（見
    本院卷二第197頁至第200頁、第213頁）請求（惟此部分請
    求權基礎業經原告撤回，見本院卷二第220頁、第260頁），
    無非是為了強化洪金循簽立系爭贈與契約之始末及動機，及
    為了避免法院認定不同於「贈與」之事實而補充法律上之主
    張而己，並非得據此認定原告自認系爭贈與契約非屬「贈與
    」性質而係借名登記契約之性質。
 (2)況且，被告於110年2月20日以分割繼承登記為由取得系爭房
    地所有權之「前提」即是洪金循於生前即已取得系爭房地之
    所有權，被告既不爭執其以分割繼承登記為由取得系爭房地
    所有權，則其抗辯洪金循並未實際取得系爭房地之所有權亦
    有矛盾，應無理由。
(二)原告之請求有無理由？　　
 1、按「稱贈與者，謂當事人約定，一方以自己之財產無償給與
    他方，他方允受之契約。」、「遺產分割後，其未清償之被
    繼承人之債務，移歸一定之人承受，或劃歸各繼承人分擔，
    如經債權人同意者，各繼承人免除連帶責任。繼承人之連帶
    責任，自遺產分割時起，如債權清償期在遺產分割後者，自
    清償期屆滿時起，經過五年而免除。」民法第406條、第117
    1條定有明文。次按贈與為債權契約，於依民法第153條規定
    成立時即生效力，贈與之財產如係不動產，贈與人即負有該
    不動產所有權移轉登記予受贈人之義務，又贈與人未將該不
    動產所有權移轉登記於受贈人前死亡，其繼承人因繼承而負
    為移轉之義務（最高法院93年台上字第297號判決意旨參照
    ）。
 2、洪金循生前為系爭房地之「實質上」所有權人，且系爭贈與
    契約「實質上」為贈與之性質等情，業如前述，堪認系爭贈
    與契約應為真正且有效之贈與契約。而前述兩造不爭執事項
    (七)之事實，為兩造所不爭執，可見履行系爭贈與契約之贈
    與義務，依系爭遺產分割協議書第6條之約定，分歸被告，
    被告應依繼承及遺產分割關係暨系爭贈與契約第1條、第2條
    第4項之約定，將系爭房地所有權移轉登記予原告各1/2。是
    原告本件請求，應有理由。
六、本件事證業臻明確，兩造其餘攻防方法及證據，核與判決結
    果不生影響，爰不逐一論述，併此敘明。
七、綜上所述，原告基於繼承、贈與之法律關係，請求被告應將
    系爭房地所有權移轉登記予原告各1/2，即屬正當，應予准
    許。
八、據上論結，本件原告之訴為有理由，依民事訴訟法第78條，
    判決如主文。
中　　華　　民　　國　 111　　年　　9 　　月　　 7 　 日
                  民事第二庭  法　　　官  施盈志
以上正本係照原本作成。
如不服本判決，應於送達後20日內，向本院提出上訴狀並表明上
訴理由，如於本判決宣示後送達前提起上訴者，應於判決送達後
20日內補提上訴理由書（須附繕本）。
中　　華　　民　　國　 111　　年　　9 　　月　　 7 　 日
                              書　記　官  陳玫燕
附表
編號 不動產 所有權權利範圍 1 臺南市○區○○段0000地號土地 全部 2 臺南市○區○○段0000○號建物（門牌號碼臺南市○區○○路000○0號） 全部